---
title: "Implementación en código R para estimar la distribución de ingreso de datos provenientes de encuestas, ajuste de compatibilidad con otras fuentes"
author: "Ana Miriam"
date: "2025-07-14"
output: html_document
editor_options: 
  chunk_output_type: console
  markdown: 
    wrap: 72
---

```{r setup, include=FALSE}
#knitr::opts_chunk$set(cache.rebuild = TRUE)
knitr::opts_chunk$set(echo = TRUE)
```

El objetivo general consiste en estimar la distribución del ingreso en
México utilizando la encuesta Nacional de Ingreso y Gasto de los Hogares
(ENIGH), la cuál nos propociona el ingreso corriente de los hogares.
Buscamos la compatibilidad de la ENIGH con dos fuentes de información
adicionales: el Sistema de Cuentas Nacionales de México (SCNM) y el
Servicio de Administración Tributaria (SAT).

El procedimiento se basa en realizar una modelación paramétrica a la
variable ingreso corriente de la ENIGH suponiendo que es una variable
aleatoria con una forma funcional intrínseca, denotada f(y\|θ). Los
parametros de esta función que denotamos por θ, resumirán la información
clave de la muestra, permitiendonos reconstruir la distribución del
ingreso.

La propuesta no es solo ajustar los datos que nos da la encuesta, sino
en integrar y conciliar la información complementaria de dichas fuentes
por medio de un ajuste con restrucciones.

Se explica, las fuentes de información utilizadas, en enfoque teorico
que guia esta metodología y la implementación en R y los resultados de
un ejercicio numérico.

# DATOS

Las fuentes de información utilizadas y los detalles importantes que hay
que saber de ellas

## ENIGH

-   La encuesta es biaunal, por lo tanto, el proceso de ajuste de la
    distribución se ha implementado cada dos años a partir de 2024,
    abarcando tanto el ámbito nacional como el de entidad federativa.

-   Para la estimación a nivel entidad se toma en cuenta la fuente:
    Módulo de Condiciones Socioeconómicas (MSC), dada su capacitad de
    desagregación.

-   Estas encuestas presentan su información trimestralmente, por lo que
    consideramos los resultados de cada ejercicio que hacemos ya sea a
    nivel nacional o por entidad, también sean trimestralizados.

-   Se consideró excluir del análisis los hogares que registran un
    ingreso corriente trimestral igual o inferior a \$2000 pesos. Esta
    decisión implica un ajuste en los factores de expansión para
    asegurar que la población total representada se mantenga
    constante.La reasignación del peso de los hogares eliminados se
    llevó a cabo de manera uniforme entre los hogares restantes,
    distribuyendo su representatividad proporcionalmente.

El siguiente código en R demuestra cómo descargar un archivo CSV
directamente desde el sitio web del INEGI. Utilizaremos los datos de
2022 como ejemplo práctico.

```{r descarga, eval=FALSE }
url.zip<-"https://www.inegi.org.mx/contenidos/programas/enigh/tradicional/2012/microdatos/Tra_Concentrado_2012_concil_2010_csv.zip"
## para el caso de archivos más recientes por ejemplo, 2022 usar la siguiente ruta ## url.zip<-"https://www.inegi.org.mx/contenidos/programas/enigh/nc/2022/microdatos/enigh2022_ns_concentradohogar_csv.zip"

nombre_zip<-"Tra_Concentrado_2012_concil_2010_csv.zip" 

# para el caso 2022 el nombre del archivo es concentradohogar.csv

# crea un directorio "enigh_2012_datos" en la ruta actual de trabajo para que se #pueda guardar los datos. 
dir_unzip <- "enigh_2012_datos"
if (!dir.exists(dir_unzip)) {
  dir.create(dir_unzip)
}
 #descarga y descomprime  el archivo zip 
download.file(url.zip, destfile = nombre_zip, mode = "wb")
unzip(nombre_zip, exdir = dir_unzip)
#guarda la ruta donde se encuentra el archivo para despues leerlo
ruta_csv <- file.path(dir_unzip, "tra_concentrado_2012_concil_2010.csv") 
# caso 2022 concentradohogar.csv


#los datos con los que se trabajaran
data12<- read.csv(ruta_csv, encoding = "Latin-1", na.strings = c("", " "))
names(data12) # todas las variables que contiene el archivo 
file.remove(nombre_zip)
```

```{r }
#los datos con los que se trabajaran
dir_unzip <- "enigh_2012_datos"
ruta_csv <- file.path(dir_unzip, "tra_concentrado_2012_concil_2010.csv")
data12<- read.csv(ruta_csv, encoding = "Latin-1", na.strings = c("", " "))
names(data12) # todas las variables que contiene el archivo 
#file.remove(nombre_zip)
```

El siguiente código es para obtener el vector de valores de ingresos y
factores de expansión

```{r echo=TRUE}
 muestra<-data12$ing_cor
 fac<-data12$factor # aveces el factor de expansión tiene el nombre "factor_hog"
 total_ingreso <-sum(muestra*fac) # 
 tot_hog<-sum(fac) 
 print(paste("total del ingreso de la muestra: ",total_ingreso,sep=""))
 print(paste("total de hogares en la población: ",tot_hog,sep=""))
```

Se quitan los valores menores a 2000 y se redistribuye la población

```{r, echo=TRUE}
w<-c()
w<-which(muestra<2000)
if(length(w)==0)
{muestra<-muestra} else 
{muestra<-muestra[-w]
 fac<-fac[-w]
}
fquitados<-tot_hog-sum(fac)  ## re-austar los valores de expansión 
coci<-fquitados/length(fac)
nfac<-(fac+coci)
fac<-nfac  ## nuevos factores ajustados 

```

## SCNM

El sistema de Cuentas Nacionales aporta distintos tipos de ingresos
anuales en hogares. Constantemente actualizan sus valores debido algunos
cambios necesarios ya sea de carácter metodológico o de cambios de años
base, por ejemplo el cambio de base de 2003 a 2008 y el reciente cambio
de 2008 a 2013. El ingreso que se usa en este proyecto es el numerado
por B.7n Ingreso Disponible Ajustado Neto (IDAN), ya que este ingreso no
incluye la depreciación de activos y sí contempla las transferencias en
especie, ingreso reportado por ENIGH.

-   Obtenemos el promedio trimestral nacional de hogares de ingreso
    según Cuentas Nacionales usando como denominador el total nacional
    de hogares (THogares) que reporta ENIGH:

$$mean_{SCNM} = \frac{\frac{IDAN}{4}}{Thogares}$$

-  Para el caso entidad, el promedio se calcula obteniendo una proporción:
   el ingreso corriente total de la entidad y el ingreso corriente
   nacional, ambos obtenidos de MCS. Este cociente lo denotamos por (PP).
   El promedio de ingreso de cualquier entidad es:

$$mean_{SCNM_{entidad}}= \frac{\frac{PP*IDAN}{4}}{Thogares_{entidad}}$$

Para obtener el promedio de cuentas nacionales

```{r echo=TRUE, cache=TRUE}
idan<-  11635413   # valor de IDAN del 2012 
tot_cn<-idan *1000000 # se multiplica por 1 millón  
ci<-c(tot_cn/4/tot_hog)  # trimestralizado 
print(paste("media de cuentas nacionales_2012= ",ci,sep=""))
print(ci)
```

## SAT

-   Los datos proporcionados por SAT son declaraciones por
    contribuyentes anualizados. Cada registro de los archivos están
    identificados de manera única por un número consecutivo RFC_ID. Se
    indican en la mayoría de los casos, su entidad de procedencia.

-   El archivo de datos usados para nuestros ajustes son las
    declaraciones didácticas donde se proporciona el total de ingresos
    acumulables denotado como i_dec_tiaonct1.

-   Nos interesa el ingreso declarado de los más ricos.

-   Como la información del contribuyente es anual, entonces el ingreso
    de los más ricos tendrá que ser dividido por 4 para obtener datos
    trimestralizados.

-   Para el caso del ajuste a nivel nacional para algún año de interés
    nos interesa: el promedio de ingresos declarado al SAT por el
    millonesimo percentil(.999999) que corresponde los 32 más ricos, y
    el ingreso del treintaidosavo más rico.

-   Para el caso de entidades la referencia es a partir de los 20 más
    ricos.

```{r echo=TRUE,cache=TRUE}
p<-0.999999
mean_Sat_anual<- 1624174001.00 # promedio del ingreso de los 32 más ricos anual                                     2012
mean_sat<-mean_Sat_anual/4 # trimestralizado 2012
qi<-177965502 # ingreso del 32 del top-32 más ricos ya trimestralizado
print(mean_sat)
```

# PROCESO DE AJUSTE

Se probaron varias funciones de densidad paramétricas para el ajuste de
los datos de ingreso. Entre ellas Gamma Generalizada (GG) con 3
parámetros dada por:

$$f_{y}(y|\mu,\sigma, \nu)=\frac{|\nu|\theta^{\theta}z^{\theta}exp(-\theta z)}{\Gamma(\theta)y}$$
Donde $$ z = (y / \mu)^{\nu}$$

y $$ \theta = 1 / \sigma^{2} \nu^{2}$$.

La esperanza de Y es:

$$ E(Y,\mu,\sigma,\nu) = \mu\Gamma(\theta + \frac{1}{\nu})/[\theta^{1 / \nu} \Gamma(\theta)]$$
El proceso se reduce a encontrar la estimación de los párametros de la
función Gamma Generaliza por medio de log-verosimilitud sujeta a:

-   La esperanza de la función de densidad sea exactamente el valor del
    promedio de SCN.

$$E(Y,\mu,\sigma,\nu)=mean_{SCNM}$$

-   La esperanza truncada de la distribución a partir del quantil $qi$ a
    $Inf$ sea exactamente el promedio de los 32(20) más ricos.

$$ (\int_{q_{i}}^{Inf} yf(y)dy)/q = mean_{32másricos} $$

Donde ${\bf q}$ es la proporción de hogares que tienen ingresos igual o
menor que ${\bf q_{i}}$.

## Implementación de la Distribución gamma tres parámetros

LAs librerías en R necesarias para el ajuste

```{r instalacion, message=FALSE,warning=FALSE,cache=TRUE}
#install.packages("gamlss")
#install.packages("alabama")
library(gamlss)
library(alabama)

```

La siguiente función que llamamos fgamG es la de densidad Gama
Generalizada (GG) con pesos que se ajusta en este análisis

```{r}
fgamG<-function(x,m=muestra,w=fac) ## funcion de verosimilitud
{ 
  fi<-c()
  fi<- -1*w*dGG(m, x[1], x[2],x[3],log=TRUE)
  sumaf<-sum(fi)
  return(sumaf)
}

```

La función **hin** implementa las restricciones de desigualdad:
$\mu$,$\sigma$ \> 0

```{r}
hin<-function(x)
{
  h <- rep(NA, 2)
  h[1]<-x[1]
  h[2]<-x[2]
  h
}


```

La función **heq** implementa las restricciones de igualdad:

-   La esperanza de la función de densidad sea exactamente el valor del
    promedio de SCN.
-   La esperanza truncada de la distribución a partir del quantil $qi$ a
    $Inf$ sea exactamente el promedio de los 32(20) más ricos.

```{r}
# esta función cambia de acuerdo a la función de densidad de ajuste
heq<- function(x)  
{
  #print(x)
  p=p
  par<-x
  t<-1/(x[2]^2*x[3]^2)
  h <- rep(NA, 2)
  inte<-c()
  inte <-try(integrate(function(y) y*(dGG(y, mu=par[1],sigma=par[2],nu=par[3])), lower=qi, upper=1000000000000,stop.on.error = FALSE)$v,silent=TRUE)
  if (is.character(inte))
    inte<-1000
  h[1]<-inte-prom
  h[2]<-ci-(x[1]*gamma(t+(1/x[3]))/(t^(1/x[3])*gamma(t)))
  h
  # print(h)
}

```

## Caso no restringido

El siguiente paso, es el de obtener una estimación preliminar de los
parámetros de la función GG a través de la función gmag, posteriormente
se utiliza la función constrOptim de la librería Alabama para que se
finalice el proceso de estimación, el vector xGGsin es el que se obtiene
como estimación final.

```{r ,echo=TRUE, cache=TRUE}
gammues<-gamlss(muestra~1, family=GG,weights=fac)
gmag<-refit(gammues) # repetir el proceso en caso de no convergencia
    mu<-fitted(gmag,"mu")[1]
    sigma<-fitted(gmag,"sigma")[1]
    nu<-fitted(gmag,"nu")[1]
    theta<-c(mu=mu,sigma=sigma,nu=nu) # estimación inicial 
# ajuste con alabama sin restricciones, notar que theta se usa como valor inicial # en el ajuste 
gammues<-c()
x<-c()
gammues<-constrOptim.nl(par=theta, fn=fgamG, hin=hin)
xGGsin<-gammues$par
cat("vector estimado del parámetro de la función GG sin restricciones =\n")
print(xGGsin)

```

Es importante tomar en cuenta que la calidad de las estimaciones depende significativamente de los valores iniciales que se proporcionen. Para asegurar que obtenemos la mejor solución posible, es necesario ejecutar el proceso de estimación con múltiples conjuntos de valores iniciales y, posteriormente, seleccionar aquella que maximice la verosimilitud.


Para obtener estadísticos de la función no restringida se tiene las
siguientes instrucciones

```{r message=TRUE, warning=TRUE,cache=TRUE}
x<-xGGsin
t<-1/(x[2]^2*x[3]^2)
ExGGsin<-(x[1]*gamma(t+(1/x[3])))/(t^(1/x[3])*gamma(t)) # Esperanza de GG no                                                                restringida
vGGsin<-gammues$value   # valor de la verosimilitud 
# quantiles 

# vector probabilidades para quantiles
probs = c(0.1, 0.5, 1, 2, 5, 10,20,30,40, 50,60,70,80,90,95,98,99,99.5,99.9)/100  
par<-xGGsin
qGGsin<-qGG(probs, mu=par[1],sigma=par[2], nu=par[3],lower.tail = TRUE, 
            log.p = FALSE)
cat("Quantiles para distintas probabilidades de GG sin restricciones =\n")
print(cbind(probs,quantiles=qGGsin))
```

## Caso restringido

La función encargada de encontrar la solución al sistema no lineal con restricciones es **constOptim.nl** de la librería **Alabama**. 

```{r ajuste restringido, cache=TRUE}
par<-xGGsin
q<-1-p  # porcentaje de hogares con ingreso menor a qi
prom<-mean_sat*q # proporción de hogares que tienen ingresos igual o menor que qi
ansgam<- constrOptim.nl(par=par, fn=fgamG,heq=heq,hin=hin)
xGGcon<-ansgam$par

```

Para asegurar la convergencia del ajuste, es importante verificar los resultados de la función constrOptim.nl.
Por un lado, el valor de **Max(abs(heq))** debe ser muy pequeño, cercano a cero. Esto garantiza que las restricciones impuestas por **heq** (h[1] y h[2]) se cumplan de manera efectiva, ie, que sus valores tiendan a cero. 
Por otro lado, el valor de **fval** debe ser monotónomente creciente en cada iteración, esto demuestra que el algoritmo está encontrando una mejor solución en cada paso. 


```{r echo=TRUE, cache=TRUE}
cat("vector estimado del parámetro de la función GG con restricciones =\n")
print(xGGcon)
```

Para obtener estadisticos necesarios de esta función restringida, simplemente guardamos la salida **xGGcon** que contiene la estimación de los parámetros de la función GG bajo restricciones aplicadas.   

```{r,cache=TRUE}
x<-xGGcon
t<-1/(x[2]^2*x[3]^2)
ExGGcon<-x[1]*gamma(t+(1/x[3]))/(t^(1/x[3])*gamma(t))
cat("Esperanza de la función GG=\n")
print(ExGGcon)
vGGcon<-ansgam$value ## verosimilitud

par<-xGGcon
qGGcon<-qGG(probs, mu=par[1],sigma=par[2], nu=par[3],lower.tail = TRUE, log.p = FALSE)
cat("Quantiles para distintas probabilidades de GG con restricciones =\n")
print(cbind(probs,quantiles=qGGcon))

```

Cociente entre el decil más bajo con el decil más alto 

```{r , cache=TRUE}
     q10<-qGG(p=c(.10),mu=par[1],sigma=par[2],nu=par[3])
     q90<-qGG(p=c(.90),mu=par[1],sigma=par[2],nu=par[3])
     
     i0_10<-integrate(function(x) x*dGG(x=x, mu=par[1], sigma=par[2],nu=par[3]), 
                    lower= 0, upper=q10)
     i0_90<-integrate(function(x) x*dGG(x=x, mu=par[1], sigma=par[2],nu=par[3]), 
                     lower= 0, upper=q90 )
     num<-ExGGcon-i0_90$v
     numGG<-num     # valor promedio de ingreso para el ultimo decil (90-10)
     denGG<-i0_10$v  # valor promedio de ingreso para el primer decil 
     resGG<-num/denGG   # cociente entre primer decil y ultimo decil 
     mGG<-max(muestra)  #  máximo de la muestra 
     i<-integrate(function(x) x*dGG(x=x, mu=par[1], sigma=par[2],nu=par[3]), 
                  lower= 0, upper=mGG )
     cocGG<-ExGGcon-i$v   ## ingreso promedio mayor al máximo observado en muestra      
     cocienteMax <- cocGG/ExGGcon #Relación ingreso del máximo observado a ingresos totales

```



Promedios de ingreso para distintos quantiles


```{r, cache=TRUE}
   par<-xGGcon
   pes<-c( 0, 0.1,.2,.3,.4,.5,.6,.7,.8,.9,.99,.999999)
   qq<-c()
   ii<-c()
   qq[1]<-0
   for ( i in 2:12)
     qq[i]<-qGG(p=pes[i],mu=par[1],sigma=par[2],nu=par[3])
   
   for ( i in 2:12)
     ii[i]<-integrate(function(x) x*dGG(x=x, mu=par[1],sigma=par[2],nu=par[3]), 
                      lower= qq[i-1], upper=qq[i])$v
   
   
   ii[i+1]<-  ii[i+1]<-integrate(function(x) x*dGG(x=x, mu=par[1],sigma=par[2],nu=par[3]), lower= qq[12], upper=100000000000)$v
   ii<-ii[-1]
   ii[13]<-sum(ii)
   if (ii[13]==ExGGcon) 
     ii[13]<-ii[13] else 
     {ii[12]<-ExGGcon-sum(ii[-c(12,13)])
      ii[13]<-ExGGcon}
   iiGG<-ii
   
   deciles<-c(
     "0---10",
     "10---20",
     "20---30",
     "30---40",
     "40---50",
     "50---60",
     "60---70",
     "70---80",
     "80---90",
     "90---99",
     "99---999999",
     "999999--Inf","suma")
   perGG<-qq[12]  ## percentil .9999999 
   
   promedios<-cbind(deciles,iiGG)
  print(promedios)
```


Si se desea obtener el gini se puede utilizar la siguiente función. Como entrada necesita un vector de ingresos y de salida se obtiene el gini de esos ingresos
```{r}
gini2<- function(x, unbiased = TRUE, na.rm = FALSE){
    if (na.rm)
      x <- x[!na.ind]
    n <- length(x)
    mu <- mean(x)
    N <- if (unbiased) n * (n - 1) else n * n
    ox <- x[order(x)] ## quitar la informacion irrelevante DROP 
    ## la funci?n crossprod = productos cruzados 
    dsum <- drop(crossprod(2 * 1:n - n - 1,  ox)) 
    dsum / (mu * N)
  }
```

```{r, cache=TRUE}
 set.seed(10)
   x<-xGGcon
   ma<- rGG(1000, x[1], x[2],x[3])
   giniGG<-gini2(ma)
   print(giniGG)
```

Tambien puede usarse la función ya declarada "gini" de la librería **laeken**

```{r,message=FALSE,warning=FALSE,cache=TRUE}
#install.packages("laeken")
library(laeken)
gini(ma)
```

